【裁判字號】    90,訴,3342
【裁判日期】    920522
【裁判案由】    損害賠償
【裁判全文】
臺灣臺北地方法院民事判決  九十年度訴字第三三四二號
    原      告  遊龍旅行社股份有限公司
    法定代理人  甲○○
    訴訟代理人  蔡瑞麟律師
    被      告  丙○○HSU.
                            住.
    訴訟代理人  乙○○      住.
右當事人間請求損害賠償事件，本院判決如左：
    主    文
原告之訴及假執行之聲請均駁回。
訴訟費用由原告負擔。
    事    實
甲、原告方面：
  一聲明：
    (一)被告應給付原告新台幣（下同）二百萬元及自起訴狀繕本送達翌日起至清償日
      止，按週年利率百分之五計算之利息。
    (二)被告應在德國中文報紙（歐洲時報、歐洲日報、星島日報、華商報）頭版及ｔ
      ｓｖｄ網頁上刊登如附件所示道歉啟事，以回復原告名譽。
    (三)願供擔保請准宣告假執行。
  二陳述：
    (一)被告係留德台灣同學會總會會長，並負責www.tsvd.org網頁之維護，於民國九
      十年四月間，利用職務之便取得留德台灣學生電子郵件信箱，發出電子郵件表
      示：「遊龍旅行社並非正派經營的旅行社，其中一位工讀生因為和他們的老闆
      、經理等高階人事相處達十天之久，發現他們很多非正規的經營及付錢手法．
      ．便詢問我在台灣及德國旅遊業及商業展的可靠網友們有關這家旅行社的風評
      ，結果他們幾乎異口同聲告訴我，離遊龍旅行社遠一點！這家旅行社到處積欠
      債務及和別人起衝突及打官司，因此台灣沒有一家旅遊業敢和他們打交道，遊
      龍旅行社原先也和其他在德國的旅行社往來，後來也因為債務糾紛而彼此撕破
      臉，在找不到可合作對象的窘境下，後來遊龍旅行社把目標轉向單純的留學生
      ．．以低價策略吸引台灣參展廠商，每次團員中幾乎百分之九十以上都是第一
      次參展。以不合正軌方式欺騙旅館、顧客與剝削剋扣工讀生．．遊龍旅行社嫌
      台灣打工學生一天工資二百五十元馬克太貴，因此他們的目標是找尋大陸同學
      ，但他們又擔心大陸人不可靠，因此要這位同學介紹可靠的大陸同學為他們服
      務．．旅行社老闆有給不能兌現票據作為工資給付的惡劣行徑．．該旅行社老
      闆以二張旅行支票支付工讀生工資，但中一張支票是無法兌現的」云云，上開
      內容均非事實，被告所發電子郵件已侵害原告之名譽，致原告受有財產上之損
      害一百五十萬元及非財產上之損害五十萬元，爰依民法第一百八十四條第一項
      前段規定，求為判決命被告給付二百萬元及自起訴狀繕本送達翌日起算之法定
      遲延利息，並在德國中文報紙（歐洲時報、歐洲日報、星島日報、華商報）頭
      版及ｔｓｖｄ網頁上刊登如附件所示道歉啟事回復原告名譽。
    (二)對原告抗辯所為陳述：
      1.被告無法證明其言論為真：原告為經ＩＳＯ九００二認證之旅行社，曾為德
        國經濟辦事處指定之官方旅行代理商，十多年來從未有旅遊糾紛，百分之九
        十均為老客戶，所聘請之大陸留學生工資乃向德國當地旅行社打聽係市場機
        制決定，又旅行支票係以現金購買由銀行開具，亦無不兌現之可能，被告所
        稱均非真實，且用語極端推測，明顯惡性重大。
      2.被告未盡查證義務：被告表示原告到處積欠債務及和別人起衝突，然除證人
        何淑芬所言該筆雙方尚有疑義之債務外，並未能提出其他實例，被告所發電
        子郵件內容充滿獨斷、無任何轉圜餘地之強烈負面批評，卻僅向何淑芬及成
        世光查證，足證原告有誹謗之惡意。
      3.證人成世光與原告有糾紛，其證詞顯不可採：工讀生之報酬於聘用時即談妥
        ，證人成世光不知統籌收小費是為了聘請翻譯及其他支出，誤以為應該要給
        他，因此懷恨在心，證詞自不可採。又其證詞中提及對原告有所抱怨之旅館
        ，事實上曾來函表示：「我們沒有和任何人說過貴公司付款的情況不好或是
        我們要扣抽貴公司客人的行李。」「貴公司不用在抵達前付清．．．所以如
        果您們只須付客人有住我們飯店的，如果沒有住的貴公司不用負擔住房間的
        費用。」依旅遊業慣例，訂房在未進住前可取消乃常態，退房時方須給付費
        用，證人證稱旅館向其反應住宿費應該先繳，實違反常理。此外證人已入德
        國籍，不擔心偽證罪責，其證詞顯不足取。
      4.被告自稱係tsvd網站負責人之一，如該網站已關閉，被告應可回復，又原告
        請求刊登道歉啟事之四家報紙在歐洲均有流通。
  三證據：提出李鎨翰轉寄予原告之電子郵件、被告名片、德國經濟辦事處函、ＩＳ
    Ｏ九００二證書、原告職員莊騏安發予被告電子郵件、交通部觀光局函、德國飯
    店Hotel zur Alten所發信函、旅客名單、原告公司八十八年度至九十年度營利
    事業所得稅結算申報書為證。
乙、被告方面：
  一聲明：如主文第一項所示。
  二陳述：
    (一)被告係為保護需打工之好友們，出於善意將經合理查證可信為真之事實，以電
      子郵件寄予留德台灣學生，無故意過失不法侵害原告權益：
      1.德國經濟辦事處非官方單位，而係民間商業工會組織，前辦事處主任范育德
        當初並未經過公開招標而是經由原告私下要求才給予代理旅行社資格，若原
        告果如此優異，德國經濟辦事處在前主任調職後，於八十九年與原告契約期
        滿後應繼續續約才是。
      2.經查證原告確實以遠低於同業價格的低價策略吸引台灣參展廠商，且其自己
        對外公佈的報價單上即已明白表示所提供之商品服務為「陽春PACKAGE」，
        被告僅係重複其形容詞而已。
      3.原告雖取得ＩＳＯ九００二認證，並不保證其旅遊品質，更無法證明其未積
        欠債務：
        (1)由證人何淑芬庭呈之參展商問卷調查可知參展商對原告抱怨連連，另於八
          十九年十一月十三日至十一月二十日，在美國的COMDEX  FALL2000商展亦
          發生旅遊糾紛，原告安排兩家旅館WELLESLEY及THE  VENETIAN，因原告未
          事先替團員預定房間及付清旅館費用而無法辦理入宿，團員被迫使用自己
          的信用卡來擔保房間費用，其中三名團員還因房間不夠被迫到其他旅館住
          宿。在德國的CeBit2001展同樣對團員有許多不實承諾，卻把責任都推給
          證人成世光。
        (2)原告積欠「德國慕尼黑國際展覽有限公司」之債務，業經證人何淑芬庭呈
          票券、名錄款項繳付通知書、門票及大會名錄明細表等書面證據為證。
      4.證人何淑芬證稱曾有一家旅行社得知原告要加入投標時便不敢投標，可見原
        告和業界關係惡劣。
      5.原告百分之九十為新客戶且無任何經驗：被告及證人成世光替原告帶團實地
        發現大多數團員是接獲原告傳真招攬後第一次參加，無任何經驗。另依原告
        德國漢諾威電腦展CeBit1999及CeBit2001的團員名單，可知二次團員完全不
        同。
      6.原告聲稱向當地旅行社打聽結果是工讀生工資一天一百馬克，卻於發給參展
        團員之「出發集合通知篇」中，告知團員德國工讀生工資為一天三百馬克且
        住宿、餐費須由雇主另付。
      7.原告法定代理人甲○○以二張支票支付證人成世光工資，其中一張無法兌現
        ，經證人成世光到庭證述屬實，足見被告所發布內容為真實。
      8.在觀光局或品管協會無旅遊糾紛紀錄並不表示無旅遊糾紛存在，因一般大眾
        多不瞭解此申訴管道，寧可採取拒絕再參加原告商展團之簡單作法。
      9.原告在民事補充狀稱：「證人何淑芬所言該筆雙方尚有疑義之債務，而何淑
        芬與原告因收受介紹費等情事與原告素有嫌隙」，可知原告自承和他人有債
        務與糾紛存在，且依何淑芬當庭所提慕尼黑展覽公司催款單可知原告始終未
        付清該筆欠款。
      10.證人成世光若如原告所言係貪圖小費，根本不可能自掏腰包花費鉅資返台作
        證，且偽證罪為屬地主義，成世光並不因入德國籍而不擔心偽證罪之處罰。
      11.被告無法提出更多證人名單並不表示被告事前沒有查證，被告得知原告起訴
        後通知網友，但其中多位對原告知之甚詳之網友因不願再和原告及其法定代
        理人有所接觸，致原告無法提出更多人證。
    (二)被告係出於保護好友之善意始寄發電子郵件予留學生，此種傳佈僅限定特人，
      而非對不特定人之散佈。又留學生並非原告客戶，何能造成原告損失？且若原
      告果真聲譽良好，絕不致因被告一封電子郵件即受影響，尤其如百分之九十以
      上都是老客人，更不可能被當初僅發給被告所認識之留德學生之電子郵件所影
      響。
    (三)原告提供德國Hotel zur Alte之Mrs.Moika所發二紙書函陳述前後不一致，且
      所附傳真文件日期不尋常，其附加翻譯亦未經公證，不足為證。依商展業與與
      旅遊業之慣例，展覽期間之旅館訂房須在開展前半年即訂妥且付款，縱使臨時
      招募不到足夠參展商，訂房之旅行社亦須自行吸收損失而不得任意取消。原告
      發給團員之「出發集合通知篇」第五點亦載明：「展覽期間的酒店：５─２酒
      店要求已訂好之客戶於（半年前）付款；５─４若已付款之客戶旅行公司臨時
      無法參加則一律不退費」。故一般旅行社向訂房批售中心之大盤旅行社要求於
      展覽期間之酒店，大盤旅行社均註明「展覽期間售價高於酒店定價，且不得以
      任何理由取消」，原告之保證訂房費用為一經確認即須付款，且不得以任何理
      由取消，因此在傳真中的特別優惠是Mrs.Moika要積極爭取原告訂房而採取之
      破例做法。
    (四)被告發布電子郵件前有經過合理查證，資訊來自本身及和原告有接觸過的網友
      及其他受害者之親身遭遇，基於保護好友的善意，而非侵害原告權利之故意，
      無不法且善盡注意義務，符合大法官釋字第五０九號解釋意旨，原告請求實無
      理由。
    (五)原告並未能就其所受損害為具體充分之舉證，即使原告受有損害亦為其本身服
      務不週所造成，與被告電子郵件無關，且其請求之損害賠償金額亦屬過高。又
      被告並未在tvsd網站公布該電子郵件，www.tsvd.org網站已於二年前因德國伺
      服器公司倒閉而停站迄今，星島日報、華商報在德國並無分支機構，原告之訴
      實無理由，應予駁回。
  三證據：提出被告德國居留證明與翻譯公證文書、被告致留學生電子郵件、被告與
    原告為德國法蘭克福Premiere2001展往來電子郵件、被告與原告為德國法蘭克福
    音樂展2001往來電子郵件、原告於法蘭克福音樂展2001發給團員「出發集合通知
    篇」、漢諾威CeBit2001電腦通訊大展長榮參展團「出發集合通知篇」、被告替
    原告蒐集德南慕尼黑奧林匹克塔餐廳資訊、被告與原告為德國漢諾威CeBit2001
    電腦展往來電子郵件、被告為原告在德國法蘭克福水電空調展2001服務往來電子
    郵件、被告替原告代購火車票往來電子郵件及代購火車票支出明細、謝志明書面
    陳述、原告漢諾威CeBit1999及CeBit2001團員名單、原告聲稱舉行歡迎酒會之通
    知、原告在美國COMDEX  FALL2000商展住宿旅館資料、台灣同業報價單比較、經
    ＩＳＯ認證仍然發生旅遊糾紛之資料、錄音帶、觀光局回覆駐法蘭克福代表處函
    為證，並聲請訊問證人何淑芬、成世光。
    理    由
一原告起訴主張：被告係留德台灣同學會總會會長，於九十年四月間，對留德台灣學
  生寄發電子郵件表示：「遊龍旅行社並非正派經營的旅行社，其中一位工讀生因為
  和他們的老闆、經理等高階人事相處達十天之久，發現他們很多非正規的經營及付
  錢手法．．便詢問我在台灣及德國旅遊業及商業展的可靠網友們有關這家旅行社的
  風評，結果他們幾乎異口同聲告訴我，離遊龍旅行社遠一點！這家旅行社到處積欠
  債務及和別人起衝突及打官司，因此台灣沒有一家旅遊業敢和他們打交道，遊龍旅
  行社原先也和其他在德國的旅行社往來，後來也因為債務糾紛而彼此撕破臉，在找
  不到可合作對象的窘境下，後來遊龍旅行社把目標轉向單純的留學生．．以低價策
  略吸引台灣參展廠商，每次團員中幾乎百分之九十以上都是第一次參展。以不合正
  軌方式欺騙旅館、顧客與剝削剋扣工讀生．．遊龍旅行社嫌台灣打工學生一天工資
  二百五十元馬克太貴，因此他們的目標是找尋大陸同學，但他們又擔心大陸人不可
  靠，因此要這位同學介紹可靠的大陸同學為他們服務．．旅行社老闆有給不能兌現
  票據作為工資給付的惡劣行徑．．該旅行社老闆以二張旅行支票支付工讀生工資，
  但中一張支票是無法兌現的」，侵害原告之名譽，致原告受有財產上及非財產上之
  損害等情。爰依民法第一百八十四條前段規定，求為判決命被告給付二百萬元及自
  起訴狀繕本送達翌日起算之法定遲延利息，並在德國中文報紙（歐洲時報、歐洲日
  報、星島日報、華商報）頭版及ｔｓｖｄ網頁上刊登如附件所示道歉啟事以回復原
  告名譽。
二被告則以：被告係為保護需打工之好友們，出於善意將經合理查證可信為真之事實
  ，以電子郵件寄予留德台灣學生，並未在網站上公布此電子郵件內容，非對不特定
  人散佈，被告並無故意或過失不法侵害原告名譽，且原告就其主張所受損害並未舉
  證，其訴顯無理由等語，資為抗辯。
三原告主張被告於九十年四月間對留德台灣學生寄發上開內容之電子郵件，業據提出
  該電子郵件書面為證，復為被告所不爭執，自堪信為真實。原告又主張被告所發電
  子郵件之內容並非事實，其名譽因而受有損害等語，則為被告所否認，並以前詞置
  辯。經查：
  (一)名譽權為人格權之一，以人在社會上應受與其地位相當之尊敬或評價之利益為其
    內容，乃前開法條所稱之權利。又所謂侵害名譽，指以言語、文字、圖畫或其他
    方法貶損他人在社會上之評價，使其受到他人憎惡、蔑視、侮辱、嘲笑、不齒與
    其往來；不以廣布社會為必要，但須有第三人知悉其事，始足當之。又名譽有無
    受侵害，應以社會上一般人對特定人格價值之評價是否貶損為判斷之標準，如客
    觀上行為人之行為已足以貶損他人外部人格價值在社會上之評價，不論其人之名
    譽是否受實際上之毀損，仍應認為係侵害名譽權。觀諸上開電子郵件之內容，已
    足使一般人對原告之社會評價有所貶損，原告主張因被告散布該電子郵件致其名
    譽受有影響，應為可採，被告辯稱其寄送電子郵件之留學生並非原告客戶，且原
    告果真聲譽良好，不會因被告之電子郵件即受影響云云，要無足取。
  (二)被告辯稱系爭電子郵件之內容係經合理查證可信為真之事實，應就此阻卻違法事
    由負舉證之責任。被告雖聲請訊問證人何淑芬及成世光為證，然查：
    1.依證人即德國慕尼黑展覽公司台灣辦事處經理何淑芬證稱：慕尼黑展覽公司曾
      於八十七年至八十八年間與原告公司合作，由原告負責該公司展團之旅行團務
      ，期間原告所購買之參觀門票及大會名錄概未付款，團員旅行安排也有糾紛，
      參展廠商投訴原本不用付費之一日遊卻要收美金五十元、遺失行李沒有處理、
      機位沒有確認、取消一日遊沒有通知等；另於八十四年五月間至八十六年四月
      間擔任德國經濟辦事處展覽組專員時，也因參展參觀團務與原告接觸，團員抱
      怨旅館機位沒有確認、時常更換旅館、要等補位才能搭機、價格太貴、服務不
      好、有事情不處理等，且參展廠商台灣館名錄刊登廣告應該每次都要繳費，原
      告只繳一次就沒繳，還有一個建材展參觀團，在慕尼黑、科隆郊外，因找不到
      路留置十個小時；又於八十七年間慕尼黑展覽公司台灣辦事處對外招標旅行社
      ，招標過程有包括原告在內五家旅行社來投標，投標過程中有一家旅行社反應
      有原告參與他們就不敢投標；被告曾經詢問伊，伊有告知財務糾紛部分及廠商
      糾紛云云（見本院卷第一六七至一七三頁），僅足證明原告與慕尼黑展覽公司
      間有財務糾紛該公司參展團由原告負責者有團員投訴服務不周，以及曾有一次
      招標過程中有一家旅行社表示有原告參與不敢投標而已，與原告所指稱：「遊
      龍旅行社並非正派經營的旅行社．．詢問我在台灣及德國旅遊業及商業展的可
      靠『網友們』有關這家旅行社的風評，結果『他們幾乎異口同聲』告訴我，『
      離遊龍旅行社遠一點！』這家旅行社『到處積欠債務及和別人起衝突及打官司
      』，因此『台灣沒有一家旅遊業敢和他們打交道』，『遊龍旅行社原先也和其
      他在德國的旅行社往來，後來也因為債務糾紛而彼此撕破臉，在找不到可合作
      對象的窘境下，後來遊龍旅行社把目標轉向單純的留學生』」尚屬有間，要難
      憑其證詞即認被告上開電子郵件之內容為真實。
    2.其次，證人成世光所證：超時工作非常嚴重，因為原告法定代理人甲○○常常
      不在，又依當地習慣，最後一天上午會結算報酬，但甲○○拖到最後一天中午
      才給伊報酬，且沒有給現金而是給旅行支票，伊覺得有問題當場向銀行窗口詢
      問，銀行告知伊支票兩欄都已簽名，必須一欄空白當場簽名才可兌現，伊告知
      甲○○並堅持請他與伊到銀行，甲○○就拿其他支票兌換現金交與伊；伊來回
      車票應該甲○○給付，但他說來程車票太貴不給伊全部車錢，伊拿出鐵路局手
      冊告訴他是最便宜的，他才同意付伊全額車錢，回程車票甲○○告訴伊有招待
      票，但招待票寫他的名字，而且要並同身分證、護照一起使用，如果冒名使用
      則是詐欺，甲○○卻說沒關係；另伊服務客人，依當地習慣要給小費，甲○○
      向團員收了小費卻未給伊，又有兩家旅館向伊抱怨訂房任意取消或付款遲延，
      且甲○○常常答應團員給入場券，但是入場券數量不夠，又要伊先代墊；工作
      完畢後，伊有告訴原告這幾天發生的事情云云（見本院卷第二六一至二六三頁
      ），為其個人於九十年三月間為原告商展團打工之經歷，與被告在系爭電子郵
      件所稱：「詢問我在台灣及德國旅遊業及商業展的可靠網友們有關這家旅行社
      的風評．．以不合正軌方式欺騙旅館、顧客與剝削剋扣工讀生」尚有差距，且
      依證人成世光所證原告有支付二千五百馬克之報酬，則該電子郵件所載：「旅
      行社老闆有給不能兌現票據作為工資給付的惡劣行徑．．該旅行社老闆以二張
      旅行支票支付工讀生工資，但中一張支票是無法兌現的」亦與事實不符。
    3.被告另提出被告與原告為德國法蘭克福Premiere2001展往來電子郵件、被告與
      原告為德國法蘭克福音樂展2001往來電子郵件、原告於法蘭克福音樂展2001
      發給團員「出發集合通知篇」、漢諾威CeBit2001電腦通訊大展長榮參展團「
      出發集合通知篇」、被告替原告蒐集德南慕尼黑奧林匹克塔餐廳資訊、被告與
      原告為德國漢諾威CeBit2001電腦展往來電子郵件、被告為原告在德國法蘭克
      福水電空調展2001服務往來電子郵件、被告替原告代購火車票往來電子郵件及
      代購火車票支出明細、原告漢諾威CeBit1999及CeBit2001團員名單、原告聲稱
      舉行歡迎酒會之通知、原告在美國COMDEX  FALL2000商展住宿旅館資料、台灣
      同業報價單比較、經ＩＳＯ認證仍然發生旅遊糾紛之資料為證，惟該等文件僅
      可證明被告曾受僱原告為商展旅行團提供服務、原告參展團之行程及住宿內容
      、付款條件，以及原告團費與其他同業之差異，均無從證明被告上開電子郵件
      中侵害原告名譽之內容全部為真實，要難為有利於被告之認定。
    4.復按司法院大法官會議釋字第五０九號解釋乃係針對刑法第三百十條誹謗罪之
      規定有無牴觸憲法保障人民言論自由基本權之疑義所作之解釋，而名譽權之侵
      害非即與刑法之誹謗罪相同，苟行為人之行為足以使他人在社會上之評價受到
      貶損，不論其為故意或過失，均可構成侵權行為。就法律架構上，立法者已透
      過民法第十八條、第一百八十四條、第一百九十五條之規定，解決言論自由與
      人格權、名譽權保護之權利衝突，單純適用侵權行為法則，即足以衡平人格權
      、名譽權及言論自由。故民法第一百九十五條關於名譽被侵害之規定，並無如
      刑法第三百十條第三項前段之免責規定，縱行為人有相當理由確信其所指摘或
      傳述足以毀損他人名譽之事項為真實，亦不能據以免除其侵權行為之民事賠償
      責任，是釋字第五０九號之適用範圍應僅限縮於刑事不法之認定，而不及於民
      事不法之認定。本件被告就足以毀損原告名譽之事實，以寄發電子郵件之方式
      散布予留德台灣學生，縱認其係出於保護好友而無毀損原告名譽之故意，惟其
      所散布之內容與其查證之資料仍有相當出入，難認其已為合理之查證，則被告
      就此損害原告名譽之行為應有過失，且無阻卻違法事由，足堪認定。被告辯稱
      其發布電子郵件前經過合理查證，無不法且善盡注意義務，符合大法官釋字第
      五０九號解釋意旨，不構成侵權行為云云，尚非可採。
四本件被告寄送系爭毀損原告名譽之電子郵件業如前述，原告主張因被告之侵權行為
  致受有財產上之損害五十萬元，並請求被告賠償非財產上之損害一百五十萬元，另
  請求被告在德國中文報紙（歐洲時報、歐洲日報、星島日報、華商報）頭版及ｔｓ
  ｖｄ網頁上刊登如附件所示道歉啟事以回復原告名譽，茲就原告各項請求是否有理
  由析述如后：
  (一)依民法第十八條後段規定，人格權受侵害時，以法律有特別規定者為限，得請求
    損害賠償或慰撫金。又按因故意或過失不法侵害他人之權利者，負損害賠償責任
    。不法侵害他人之名譽者，被害人雖非財產上之損害，亦得請求賠償相當之金額
    。其名譽被侵害者，並得請求回復名譽之適當處分。民法第一百八十四條第一項
    前段、第一百九十五條第一項分別定有明文。名譽權為一般人格權之一種，是以
    名譽權受侵害時，被害人得請求財產上損害賠償及非財產上損害賠償，並得請求
    回復名譽之適當處分。惟按公司係依法組織之法人，其名譽遭受損害，無精神上
    痛苦之可言，自無依民法第一百九十五條第一項規定請求精神慰藉金之餘地，最
    高法院著有六十二年台上字第二八０六號判例可資參照。本件原告為公司，其主
    張名譽受損而請求非財產上損害賠償一百五十萬元，洵非有據，不應准許。
  (二)財產上之損害賠償部分：名譽受侵害時，被害人固得請求財產上之損害賠償，惟
    仍應由被害人就其受有損害之事實負舉證責任。又依民事訴訟法第二百二十二條
    第二項規定，當事人已證明受有損害而不能證明其數額或證明顯有重大困難者，
    法院應審酌一切情況，依所得心證定其數額，亦應以被害人已證明其受有損害為
    前提，若被害人並未證明其受有損害，法院自無從適用該條規定。本件原告主張
    其因被告侵害名譽之行為致受有財產上之損害，並未提出證據以實其說，再依其
    提出之原告公司八十八年度、八十九年度、九十年度營利事業所得稅結算申報書
    所示，原告八十八年度之營業收入總額為三百三十八萬零九百三十九元，八十九
    年度之營業收入總額為三百九十九萬八千九百九十七元，九十年度之營業收入總
    額為五百六十九萬二千五百三十八元，亦難認為原告之營業收入因被告之侵權行
    為而受有負面影響，依上開說明，原告既未能舉證證明確受有財產上之損害，則
    其請求被告賠償五十萬元，即無足取。
  (三)回復名譽部分：被害人主張名譽被侵害者，雖不必證明損害之發生，即得請求行
    為人為回復名譽之適當處分，惟回復名譽之方法，性質上亦屬損害賠償之回復原
    狀，其回復之方法及範圍自應斟酌妨害名譽之方法、名譽受損害之程度，為適當
    之處分。經查，本件被告係以寄發電子郵件予特定留德台灣學生之方式侵害原告
    之名譽，至於收信者加以轉寄散布則非屬被告之侵權行為範圍，且依原告提出之
    系爭電子郵件，為留德學生李鎨翰因將為原告打工，於收信後心生疑惑而轉寄予
    原告，則被告妨害名譽之方法，依現有證據僅可認定足使留德台灣學生對原告之
    社會評價有所貶損，原告請求被告在德國中文報紙（歐洲時報、歐洲日報、星島
    日報、華商報）頭版刊登道歉啟事，此回復名譽之方式，較之被告妨害名譽之方
    法所造成原告名譽受損害之程度，不符比例原則，尚非適當。原告另請求被告在
    ｔｓｖｄ網頁上刊登如附件所示道歉啟事，然被告辯稱www.tsvd.org網站已於二
    年前停站迄今，有本院依職權上網查詢無法顯示該網頁之畫面在卷足憑，則原告
    請求被告在該網頁上刊登道歉啟事，已屬不能執行，亦無足採。
五綜上所述，原告主張被告不法侵害其名譽雖有理由，惟就因此而受有財產上之損害
  乙節並未舉證證明，且其請求非財產上之損害並無依據，另請求登報道歉非屬回復
  名譽之適當處分，再請求在ｔｓｖｄ網頁上刊登道歉啟事則屬不能執行。從而，原
  告本於侵權行為之法律關係請求被告給付二百萬元及法定遲延利息，並在德國中文
  報紙（歐洲時報、歐洲日報、星島日報、華商報）頭版及ｔｓｖｄ網頁上刊登如附
  件所示道歉啟事，均非有據，不應准許。原告之訴既經駁回，其假執行之聲請即失
  所依據，應併予駁回。
六又本件事證已臻明確，兩造其餘攻擊防禦方法，於本判決結果不生影響，爰不一一
  論述，併此敘明。
據上論結，原告之訴為無理由，依民事訴訟法第七十八條，判決如主文。
中      華      民      國    九十二    年      五      月    二十二  日
                                        民事第四庭法      官  劉又菁
右為正本係照原本作成
如對本判決上訴，須於判決送達後廿日內向本院提出上訴狀
中      華      民      國    九十二    年      五      月    二十六   日
                                                  法院書記官  黃瓊滿


司法院資訊處製作；財團法人民間司法改革基金會備份。
